【裁判字號】    90,訴,227
【裁判日期】    901127
【裁判案由】    貪污等
【裁判全文】
臺灣臺北地方法院刑事判決                            九十年度訴字第二二七號
    公  訴  人  臺灣臺北地方法院檢察署檢察官
    被      告  戊○○
    選任辯護人  李富湧律師
右列被告因貪污等案件，經檢察官提起公訴（八十九年度偵字第九六九○、一五六九
七號），甲○判決如左：
    主  文
戊○○意圖為自己不法之所有，而侵占自己持有他人之物，處有期徒刑參月；又連續
依據法令從事公務之人員，利用職務上之機會，詐取財物，處有期徒刑壹年拾月，褫
奪公權參年，偽造之「台北市公共汽車管理處財物採購合約」、「機料科簽」、「出
納股便簽」、「台北市公共汽車管理處緊急採購案訂購單」均沒收。應執行有期徒刑
貳年，褫奪公權參年，緩刑肆年，緩刑期內付保護管束，偽造之「台北市公共汽車管
理處財物採購合約」、「機料科簽」、「出納股便簽」、「台北市公共汽車管理處緊
急採購案訂購單」各壹份均沒收。
    事  實
一、戊○○任職臺北市立和平醫院（下稱和平醫院）圖書室約僱技術員期間（自民國
    八十六年五月一日起至八十七年七月一日止），負責圖書資料整理，並兼辦院內
    教育委員會（負責醫院教育訓練）之業務，於八十八年一月二十日，因受醫院指
    派前往臺北市政府研究發展考核委員會代領醫師丙○○獲發「八十七年度計畫研
    究報告」獎金計新臺幣（下同）二萬六千元，於領得該筆獎金後，未將獎金轉交
    予丙○○醫師，竟基於為自己不法所有之犯意，將該筆獎金侵吞入己，挪供他用
    ，用以清償對地下錢莊之欠款，嗣因丙○○詢問教育委員會關於上開獎金去向，
    始於戊○○約僱期滿離職後經醫院內部調查得知上情。
二、其後，戊○○於八十八年九月六日前往臺北市公共汽車管理處（下稱公車處）機
    料科擔任約聘工程員，負責採購業務，為依據法令從事公務之人員（任職至八十
    九年五月七日止），因自幼罹有小兒麻痺症，總智商僅８０，幾近智能不足（總
    智商７０以下），衝動且挫折忍受力低，個性敏感、多疑、退縮、逃避、壓抑、
    情緒不穩，消極反抗，對事物之看法扭曲、觀念偏差、情緒不穩、容易失控，屬
    於精神疾病診斷上第II軸Ｂ群人格疾患者，因人格偏差，誤認與人交往只有以金
    錢或好處方能換得友誼，對事物之判斷及是非辨別能力，顯然低於通常一般人，
    為精神耗弱之人。因偶然得知其愛慕之和平醫院醫師丁○○有意添購視聽音響器
    材，便有意藉代購後低價轉售予丁○○之途，接近丁○○並博取其好感。戊○○
    因知自己並無購置大批視聽、音響器材之資力，乃欲意利用其任職公車處機料科
    擔任採購員之機會，以公車處名義向外採購，使廠商誤信係公家機關採購案，貨
    款取得無虞。謀劃既定，戊○○一方面向丁○○表示可透過友人至日本代購所需
    視聽器材，另一方面利用職務上任職公車處負責採購業務之機會，基於意圖自己
    不法所有之概括犯意，依丁○○所需視聽音響器材之廠牌、型號、器材，自八十
    九年一月間某日起至八十九年二月間某日止，先後多次自任職之公車處機料科，
    以電話向廠商竣伯企業有限公司（下稱竣伯公司）負責人乙○○佯稱：公車處欲
    採購視聽器材一批，惟已流標三次，現擬採議價方式辦理云云，戊○○為取信於
    竣伯公司，並基於行使偽造私文書之概括犯意及行使偽造公文書之犯意，以電腦
    打字之方式，偽造未經簽名蓋印之「台北市公共汽車管理處財物採購合約」（私
    文書）、機料科「簽」（公文書）等文件，傳真至竣伯公司或直接出示予乙○○
    而為行使，以示該批視聽音響器材採購案確屬實在，致乙○○陷於錯誤，而自八
    十九年一月十九日起，於如附表所示之時間，將如附表所示價值共計一百三十萬
    二千五百元（起訴書誤載為一百三十萬一千五百元）之播放機、擴大機、液晶投
    影機、光碟機、燒錄片等視聽音響器材，持至指定之和平醫院等地點交付予戊○○。戊○○嗣見乙○○催款甚急，為免事跡敗露，便偽造出納股「便簽」（私文
    書）一紙，傳真請竣伯公司派員攜帶公司大小章至公車處出納股領取即期支票，
    而為行使，足以生損害於公車處及竣伯公司。戊○○詐得上開視聽音響器材後，
    均向丁○○稱該批器材係其在日本新力公司工作之友人所售出，再以不及原價一
    半之價格轉賣予不知情之丁○○，所得款項約八十三萬餘元，均供己花用或購買
    手機、數位式照相機、腳架等物品，無償贈與丁○○而處分殆盡，嗣因竣伯公司
    一再向戊○○索款無著，轉向公車處查詢，始知上當受騙。
三、又戊○○見利用職務物機會方式，向廠商詐購視聽音響器材得手甚易，食髓知味
    ，知悉丁○○有意購買佳能數位式攝影機（機型為ＣＡＮＯＮＤＩＧＩＴＡＬＶ
    ＩＤＥＯＣＡＭＣＯＲＤＥＲＧＬ１）一台及ＢＰ─９４１電池一顆後，復承前
    揭為自己不法所有及偽造私文書之概括犯意，於八十九年三月間某日，自公車處
    機料科，以電話向彩虹股份有限公司（下稱彩虹公司）詢問價格，並誆稱公車處
    同意以十一萬七千元之代價向該公司緊急採購該批器材，並據以偽造「台北市公
    共汽車管理處緊急採購案訂購單」（私文書）一紙，以資取信於彩虹公司，嗣戊○○因見彩虹公司堅持貨物與價款必須銀貨兩訖，認詐購已無得手之機會，而告
    作罷。致未行使上開偽造之「台北市公共汽車管理處緊急採購案訂購單」，僅足
    以生損害於公車處。
四、案經法務部調查局臺北市調查處移請臺灣台北地方法院檢察署檢察官偵查起訴。
    理  由
一、右揭侵占事實，業據被告戊○○迭於偵查及甲○審理中坦承不諱（見八十九年度
    偵字第九六九○號偵查卷第六、七頁、甲○九十年三月八日訊問筆錄、九十年十
    一月二十一日審判筆錄），核與證人即和平醫院教育委員會總幹事許衍道於法務
    部調查局台北市調查處訊問時及丙○○先後於法務部調查局台北市調查處及甲○
    調查中證述之情節相符（見八十九年度偵字第九六九○號偵查卷第十九頁反面、
    第二十頁正面、第二十八頁、甲○九十年三月八日訊問筆錄），並有領據二紙、
    臺北市政府函、得獎名冊、和平醫院便簽等影本附卷可稽（見八十九年度偵字第
    九六九○號偵查卷第十一至十六頁）。另被告所涉利用職務上之機會詐取財物部
    分，亦經被告於偵查及甲○審理中自白在卷（見八十九年度偵字第一五六九七號
    偵查卷附法務部調查局台北市調查處卷宗、甲○九十年三月八日訊問筆錄、九十
    年十一月二十一日審判筆錄），核與證人即竣伯公司負責人乙○○及證人丁○○
    於法務部調查局台北市調查處、偵查中訊問時及甲○審理中證述之情節相符（見
    八十九年度偵字第一五六九七號偵查卷附法務部調查局台北市調查處卷宗、八十
    九年度偵字第一五六九七號偵查卷第五至七頁、甲○九十年三月八日訊問筆錄、
    九十年十一月二十一日審判筆錄），並有卷附「台北市公共汽車管理處財物採購
    合約」、「機料科簽」、「出納股便簽」、「台北市公共汽車管理處緊急採購案
    訂購單」、便條訂購單、竣伯公司出貨單及丁○○之郵政存簿儲金簿提款明細等
    件（以上均影本）可稽（見八十九年度偵字第一五六九七號偵查卷附法務部調查
    局台北市調查處卷宗）。被告為取信於竣伯公司、彩虹公司，而冒用公車處名義
    ，偽造上開「台北市公共汽車管理處財物採購合約」、「機料科簽」、「出納股
    便簽」、「台北市公共汽車管理處緊急採購案訂購單」，足令廠商誤以為該等採
    購案均係公車處所為，致公車處有受追償之虞，自足以生損害於公車處及竣伯公
    司。本件事證明確，被告犯行均堪認定，應予依法論科。
二、按所謂「文書」係指在有體物上，以文字或符號為一定之意思表示，具有存續性
    且足以證明其法律上之權利義務或事實，或足以產生法律上權利義務關係或事實
    者而言（最高法院七十八年度台上字第四九八六號裁判要旨參照）。又刑法上之
    公文書，係指公務員職務上所製作之文書而言，倘非基於職務上關係所製作者，
    不得謂之公文書，公務員本於私法上之關係與私人間所發生之私法上契約行為，
    而製作之文書，應屬私文書而非公文書。無公務員之身分，或雖有公務員身分，
    但該公文書非其職務上有權製作，而擅自製作者，即屬偽造公文書。從而，上開
    「台北市公共汽車管理處財物採購合約」、「出納股便簽」、「台北市公共汽車
    管理處緊急採購案訂購單」，因屬基於私法上買賣契約行為所製作，自僅具私文
    書之性質。至「機料科簽」，乃表彰公車處辦理採購案之公務員，於其職務上所
    製作之內部簽呈，為公文書甚明。被告戊○○自八十八年九月六日起任職公車處
    機料科約聘工程員，負責採購業務一節，業經被告自承在卷，且有甲○卷附台北
    市公車處以九十年四月四日北市車人字第九○六○四一九八○○號函檢送甲○之
    公務人員履歷表一份可考，為依據法令從事公務之人員，灼然甚明；被告明知無
    上開文書之製作權，為遂行其詐購視聽音響等器材之目的，竟以公車處或機料科
    、出納股等名義，擅自製作該等文書，用以取信廠商，自該當於偽造文書之構成
    要件，核先敘明。
三、核被告戊○○挪用所代領應交予丙○○之獎金二萬六千元之所為，係犯刑法第三
    百三十五條第一項侵占罪。被告利用職務上之機會，偽造「臺北市公車處財物採
    購合約」（私文書）、機料科「簽呈」（公文書）、出納股「便簽」（私文書）
    等文件，並傳真或出示行使，向峻伯公司詐購視聽音響器材之所為，係犯貪污治
    罪條例第五條第一項第二款利用職務上之機會詐取財物罪、刑法第二百十六條、
    第二百十條行使偽造私文書罪及刑法第二百十六條、第二百十一條行使偽造公文
    書罪。被告偽造「台北市公共汽車管理處緊急採購案訂購單」，向彩虹公司詐購
    數位式攝影機一台（含電池一顆）不遂之所為，則係犯貪污治罪條例第五條第二
    項、第一項第二款利用職務上之機會詐取財物未遂罪、刑法第二百十條偽造私文
    書罪。被告偽造私文書、公文書後，復持以行使，偽造之低度行為為行使之高度
    行為吸收，不另論以偽造私文書罪、偽造公文書罪。被告先後多次偽造文書向竣
    伯公司、彩虹公司詐購視聽音響、攝影器材之犯行，其時間緊接，手段相同，觸
    犯構成要件相同之罪名，顯係基於初始同一犯罪計畫下之概括犯意反覆為之，應
    各依連續犯之規定論以一罪（即連續利用職務上之機會詐取財物罪、連續行使偽
    造私文書罪、行使偽造公文書罪），並加重其刑。而偽造「台北市公共汽車管理
    處緊急採購案訂購單」之行為，因與偽造「臺北市公車處財物採購合約」、出納
    股「便簽」之行為，有連續犯關係，一併為連續行使偽造私文書所吸收，亦毋庸
    另行論擬。被告行使偽造私文書、行使偽造公文書之目的，在於利用職務上之機
    會向峻伯公司、彩虹公司詐取財物，所犯連續行使偽造私文書、行使偽造公文書
    、連續利用職務上之機會詐取財物三罪間，有方法目的之牽連犯關係，應從一較
    重之利用職務上之機會詐取財物罪處斷。又被告所犯侵占罪、連續利用職務上之
    機會詐取財物二罪，犯意各別，行為互殊，應予分論併罰。
四、第按，刑法上之心神喪失與精神耗弱，應依行為時精神障礙程度之強弱而定，如
    行為時之精神，對於外界事務全然缺乏知覺理會及判斷作用，而無自由決定意思
    之能力者，為心神喪失，如此項能力並非完全喪失，僅較普通人之平均程度顯然
    減退者，則為精神耗弱。所謂心神喪失或精神耗弱人之行為，係指其行為時在心
    神喪失或精神耗弱狀態中者而言，其有間發的精神病態者，即應以其行為是否出
    於心神喪失或耗弱狀態存在中，為不罰或得減之標準，不能由其犯罪後罹於精神
    病態，而與心神喪失或精神耗弱人之行為同論。又精神是否耗弱，乃屬醫學上精
    神病科之專門學問，非有專門精神病醫學研究之人予以診察鑑定，不足以資斷定
    。最高法院著有二十六年渝上字第二三七號、二十九年年上字第八六六號判例及
    四十七年度臺上自第一二五三號裁判要旨足資參照。被告罹有「二九六情感性精
    神病」一節，有卷附台北市立忠孝醫院出具之診斷證明足憑，經甲○囑託台北市
    立忠孝醫院鑑定被告行為時之精神狀態，是否達於精神喪失或精神耗弱程度一情
    ，業由台北市立忠孝醫院施以精神鑑定後函覆甲○，認定：被告因自幼罹有小兒
    麻痺症，總智商僅８０，幾近智能不足（總智商７０以下），衝動且挫折忍受力
    低，個性敏感、多疑、退縮、逃避、壓抑、情緒不穩，消極反抗，對事物之看法
    扭曲、觀念偏差、情緒不穩、容易失控，屬於精神疾病診斷上第II軸Ｂ群人格疾
    患者，因人格偏差，誤認與人交往只有以金錢或好處方能換得友誼，為精神耗弱
    之人等語甚詳。有中華民國身心障礙手冊一紙及台北市立忠孝醫院九十年十月二
    十二日北市忠醫字第九○六○八四三一○○號函檢送甲○之精神鑑定報告書一件
    附卷可稽。被告為討好任職和平醫院之丁○○醫師，而利用任職公車處機料科擔
    任採購原之職務上機會，向廠商詐購視聽音響器材之際（不含侵占犯行），其對
    外界事務之知覺理會及是非判斷能力，因受智商、情緒及上開精神疾病影響，而
    顯較普通人之平均程度為低，為精神耗弱之人，應無疑問，依刑法第十九條第二
    項規定，就所犯貪污治罪條例第五條第一項第二款利用職務上之機會詐取財物罪
    部分，減輕其刑，並依法先加後減之。被告向廠商詐購視聽音響器材，係因自慚
    於自幼小兒麻痺，為討好丁○○醫師，而不惜違背良知，得手後轉售丁○○雖得
    款八十三萬餘元，然其中除部分供己花用外，復購贈價值不貲之器材無償贈與丁○○，依此犯罪情狀觀之，客觀上足以引起一般同情，顯可憫恕，倘宣告法定最
    低度之刑，猶嫌過重，甲○認應依刑法第五十九條之規定，就所犯貪污治罪條例
    第五條第一項第二款利用職務上之機會詐取財物罪部分，酌量遞減輕其刑，並依
    法先加後遞減之。爰審酌被告身為公務人員不知奉公守法，反利用職務上之機會
    詐取老百姓財物，影響政府形象，然其自幼罹有小兒麻痺症，總智商僅８０，幾
    近智能不足（總智商７０以下），對事物看法扭曲、觀念偏差、情緒不穩，罹有
    精神疾病，尚待良好藥物治療以資矯正改善，犯後坦承犯行不諱，態度良好，及
    其犯罪之動機、目的、手段、生活狀況、智識程度等一切情狀，各量處如主文所
    示之刑，並定其應執行之刑及褫奪公權三年之宣告，以示懲儆。末查，被告前未
    曾受有期徒刑以上刑之宣告，有臺灣高等法院檢察署刑案紀錄簡覆表可按，審其
    因本身罹有精神疾病，亟待矯正治療，犯後坦承犯行不諱，深表悔悟，除於八十
    九年五月二十五日返還所侵占之款項二萬六千元（有卷附台北市立和平醫院出具
    之收據一紙足憑），並由其胞兄及丁○○共同以一百十五萬元賠償被害人竣伯公
    司之成本損失，取得竣伯公司諒解（見甲○九十年三月八日、三月二十二日訊問
    筆錄），經此冗長之偵查審判程序，當知所教訓，信無再犯之虞，甲○認所宣告
    之刑以暫不執行為適當，併諭知緩刑四年之宣告，以策自新。惟為確使被告建立
    正確之法律觀念，確實記取本件犯行所生之教訓，並提供其必要之身心方面協助
    、輔導及督促，併宣告於緩刑期內交付保護管束，俾由地方法院檢察署之觀護人
    予以適當之督促，以發揮附條件緩刑制度之立意及避免短期自由刑執行衍生之不
    當效果。扣案偽造之「台北市公共汽車管理處財物採購合約」、「機料科簽」、
    「出納股便簽」、「台北市公共汽車管理處緊急採購案訂購單」等件，為被告所
    有供犯罪所用之物，業據被告自承在卷，除卷附者外，餘並無證據證明業已滅失
    ，併依刑法第三十八條第一項第二款宣告沒收。至被害人竣伯公司實際所受財物
    上損失一百十五萬元，已由被告之胞兄及丁○○代為賠償，自無諭知發還被害人
    或追繳價額、財產抵償之必要。卷附「亞洲區○○○○道攝影機暨器材乙批採購
    案驗收記錄」一紙，與本案無涉，尚不得併予沒收。
五、公訴人因認被告偽造之「臺北市公車處財物採購合約、機料科簽、出納股便簽、
    緊急採購案訂購單、驗收紀錄」等文書，僅係打字文稿，其上並無任何機關簽章
    或印文，而指偽造公文書行為應認尚未完成，僅屬未遂階段，諭知不另為不起訴
    處分。惟查所謂「文書」係指在有體物上，以文字或符號為一定之意思表示，具
    有存續性且足以證明其法律上之權利義務或事實，或足以產生法律上權利義務關
    係或事實者而言（最高法院七十八年度台上字第四九八六號裁判要旨參照）。上
    開被告偽造之「台北市公共汽車管理處財物採購合約」、「機料科簽」、「出納
    股便簽」、「台北市公共汽車管理處緊急採購案訂購單」等文書，其上既以文字
    分別表彰公車處與竣伯公司、彩虹公司間之採購、訂購等私法上契約關係，或具
    有向外表示確係公車處辦理採購案公務員，職務上製作之內部簽呈之性質，被告
    偽造後復持以行使或有意行使，顯亦認該等文件已具有表彰意思之效果，而足以
    證明一定之法律上之權利義務關係或事實，其上雖未經偽造簽章、印文或盜用印
    文，仍不失具有文書之效力。惟如前所述，此部分未經起訴之偽造文書、利用職
    務上機會詐取財物未遂等犯行，與前揭經論罪科刑之利用職務上機會詐取財物罪
    間，有牽連犯或連續犯之裁判上一罪關係，自應由甲○審理後逕行擴張犯罪事實
    ，並依法適用法律。至被告另以公車處名義，向竣伯公司購買唱片十片（價格三
    千五百元），被告係以銀貨兩訖之方式，於台北市立和平醫院門口取貨付款，此
    部分利用公車處名義購物之行為，雖屬不當，然尚難認被告有為自己不法所有之
    犯意，自無構成利用職務上機會詐取財物罪之餘地。又被告將其利用職務上機會
    詐得之財物，低價轉賣予丁○○之所為，係屬事後處分贓物之不罰後行為，亦不
    論擬。
六、選任辯護人雖主張被告所為符合貪污治罪條例第八條第二項之減刑規定，然查被
    告雖於偵查中自白，但實際上姑不論被告自竣伯公司詐得市面價值一百三十萬二
    千五百元之視聽音響器材，無一自動繳交或返還，其轉售丁○○所得款項八十三
    萬餘元，亦莫不分毫用以個人花費（如購置器材贈與丁○○），顯不符合該條項
    所規定：「犯第四條至第六條之罪，在偵查中自白，如有所得並自動繳交全部所
    得財物者，減輕其刑」之要件。甲○依法自不得因被告事後將所得財物處分殆盡
    ，遂認其實際上毫無所得，遽以減輕其刑，附此敘明。
據上論斷，應依刑事訴訟法第二百九十九條第一項前段，貪污治罪條例第五條第一項
第二款、第十七條，刑法第十一條前段、第五十六條、第二百十六條、第二百十條、
第二百十一條、第三百三十五條第一項、第五十五條、第十九條第二項、第五十九條
、第三十七條第二項、第五十一條第五款、第七十四條第一款、第三十八條第一項第
二款、第九十三條第一項，罰金罰鍰提高標準條例第一條前段，判決如主文。
本案經檢察官劉承武到庭執行職務
中    華    民    國      九十      年      十一      月      二十七    日
                                    臺灣臺北地方法院刑事第六庭
                                        法  官  吳  秋  宏
                                        書記官  林  碧  華
中    華    民    國      九十      年      十一      月      二十七    日
附表：詐購視聽音響器材明細
一、ＳＯＮＹ  ＶＰＬ─ＶＷ１０ＨＴ  液晶投影機  一台
    金額：新台幣（下同）二十五萬元
    出貨日期：八十九年二月十五日
二、ＳＯＮＹ  ＶＰＬ─ＶＷ１０ＨＴ  液晶投影機  一台
    金額：二十五萬元
    出貨日期：八十九年二月十五日
三、ＳＯＮＹ  ＤＶＰ─Ｓ７７００  ＤＶＤ光碟機  一台
    金額：三萬四千元
    出貨日期：八十九年二月十四日
四、ＳＯＮＹ  ＶＰＬ─ＰＸ３０  高亮度單槍投影機  一台
    金額：四十七萬元
    出貨日期：八十九年一月十九日
五、ＳＯＮＹ  ＳＣＤ─７７７ＥＳ  ＣＤ播放機  一台
    金額：十三萬六千五百元
    出貨日期：八十九年一月十九日
六、ＳＯＮＹ  ＴＡ─７７７ＥＳ  擴大器  一台
    金額：七萬五千元
    出貨日期：八十九年一月十九日
七、ＤＶＤ錄影機（Ｐｉｏｎｅｅｒ  ＤＲＶ─１０００）  一台
    金額：七萬五千元
    出貨日期：八十九年二月十八日
八、ＤＶＤ空白燒錄片（Ｐｉｏｎｅｅｒ  ＤＶＤ─ＲＷ４‧７ＧＢ）十片
    金額：一萬二千元
    出貨日期：八十九年二月十八日
                                      合計：一百三十萬二千五百元
右正本證明與原本無異。
如不服本判決，應於判決送達後十日內，向甲○提出上訴狀。
                                          書記官  林  碧  華
中    華    民    國      九十        年              月              日
附錄本案論罪科刑法條全文：
貪污治罪條例第五條第一項第二款、第二項
刑法第二百十六條、第二百十條、第二百十一條
刑法第三百三十五條第一項


司法院資訊處製作；財團法人民間司法改革基金會備份。
